最高法院刑事判決　　　　　　　　　 111年度台上字第1162號
上　訴　人　李垣儒
 
 
上列上訴人因違反毒品危害防制條例案件，不服臺灣高等法院高
雄分院中華民國110年9月29日第二審判決（110年度上訴字第289
號，起訴案號：臺灣高雄地方檢察署108年度偵字第23084號、10
9年度偵字第2960號），提起上訴，本院判決如下：
    主  文
原判決關於其附表一編號2 部分撤銷，發回臺灣高等法院高雄分
院。
    理  由
一、本件原判決就上訴人李垣儒關於其附表（下稱附表）一編號
    2 部分，維持第一審論處販賣第一級毒品罪刑之判決，駁回
    上訴人此部分在第二審之上訴，另撤銷第一審此部分諭知沒
    收之判決，改判如附表一之一所示沒收、追徵價額。固非無
    見。
二、惟查：
  ㈠毒販間交易毒品，為減少被查緝風險，固多隱密進行並以暗
    語聯絡，甚或以相約見面之方式暗示交易訊息。然毒品危害
    防制條例所稱毒品，依其成癮性、濫用性及對社會危害性分
    為四級，並於第4條第1項至第4 項就販賣第一級、第二級、
    第三級、第四級毒品罪，分別定其處罰規定。衡以各罪之法
    定刑度差異甚大，其中販賣第一級毒品者，依修正前毒品危
    害防制條例第4條第1項規定，處死刑或無期徒刑，處無期徒
    刑者，得併科新臺幣（下同）2 千萬元以下罰金（該規定業
    於民國109 年1月15日修正公布、同年7月15日施行，提高販
    賣第一級毒品罪，處無期徒刑者，得併科罰金數額為3 千萬
    元以下罰金）。因此，若以購毒者與毒販間通話之通訊監察
    譯文作為購毒者指證販毒者犯罪事實之補強證據，必須渠等
    通訊內容等其他客觀事態，依社會通念已足辨明所指交易毒
    品之種類，始足當之，否則縱令指證者證述其語意隱晦不明
    之對話內容係交易某種類之毒品，除非被指販毒之被告坦認
    其毒品種類，或依案內相關證據可供證明具犯罪之同一性（
    例如前案販賣同種類毒品之暗語與本案通訊監察譯文內容相
    同，兩案手法具有相當相似性或同一性），或司法警察依據
    通訊監察情形即時啟動調查因而破獲客觀上有可認為販賣該
    類毒品之跡證者外，仍不能僅憑指證者一己所為單方陳述，
    即於缺乏其他佐證之情形下，遽認其指述該種類毒品交易之
    事屬實。
  ㈡原判決此部分雖依證人林朔宇（購毒者）於檢察官訊問時所
    為指證，及上訴人與林朔宇於附表三相關時間之通訊監察錄
    音譯文（見原判決理由欄甲、貳、一之㈡及㈢），認定林朔
    宇所述上訴人該通話內容以暗語商議販賣者係「海洛因」。
    然上訴人始終否認有林朔宇指證此部分販賣「海洛因」第一
    級毒品犯行，僅於警詢時供承前述通話內容係談論「（甲基
    ）安非他命」8000元，惟辯稱係其向林朔宇購買（見警局卷
    二第11、15頁）。是原判決對於上開通訊監察錄音譯文內容
    所示2 人商議及相約見面之原因或目的，何以確為交易「海
    洛因」之認定，除購毒者林朔宇之證述外，並未說明是否尚
    有其他積極證據可資斟酌，即全憑林朔宇之說詞，暨上訴人
    之辯詞無可採信，論斷林朔宇所述向上訴人購買附表一編號
    2 之毒品種類屬實，其採證理由難認充分。甚且林朔宇對於
    附表一編號2部分相關通訊內容談論之交易客體，於108年11
    月5 日第二次警詢時先稱係「（甲基）安非他命」（見警局
    卷二第156、157頁），與嗣於109年4月28日檢察官訊問時改
    稱為「海洛因」（見偵查卷一第176 頁）之說詞顯然有異。
    而林朔宇既迭證述向上訴人購買海洛因及甲基安非他命，則
    其於108年9月17日究係向上訴人購得甲基安非他命或海洛因
    ，法院自須綜合卷證資料取捨論究，乃原判決僅以林朔宇於
    108年11月5日第二次警詢時之說詞與上開於109年4月28日檢
    察官訊問時所述向上訴人購買「海洛因」之供述有異；而該
    次警詢內容繁雜，尚包含林朔宇與案外人林敬祐、陳金梭、
    陳慶瑜及上訴人等人多次交易毒品海洛因或甲基安非他命之
    事，非無可能誤認毒品種類；且林朔宇業於檢察官訊問時改
    稱與上訴人交易毒品之種類係海洛因，說明何以於警詢時誤
    稱為（甲基）安非他命之緣由等項，認定林朔宇與上訴人關
    於附表一編號2 部分相關通訊內容議定之交易標的為海洛因
    （見原判決理由欄甲、貳、一之㈤），仍漏未說明除林朔宇
    之指證外，所參採審酌之其他事證，難認已就其認定該次交
    易毒品之種類，為必要之說明。案關「販賣第一級毒品」之
    重典，原判決此部分未詳加析究，遽論處上訴人販賣第一級
    毒品之罪刑，難謂無調查職責未盡及判決理由欠備之違背法
    令。
三、上訴意旨執以指摘原判決關於附表一編號2 論處上訴人犯販
    賣第一級毒品罪刑部分違法，非無理由，應認原判決此部分
    有撤銷發回更審之原因。
據上論結，應依刑事訴訟法第397條、第401條，判決如主文。
中    華    民    國   111    年    3     月    9     日
                  刑事第六庭審判長法  官  許  錦  印  
                                  法  官  何  信  慶  
                                  法  官  劉  興  浪  
                                  法  官  高  玉  舜  
                                  法  官  朱  瑞  娟  
本件正本證明與原本無異
                                  書記官
中    華    民    國   111    年    3     月    15    日